【裁判字號】    94,訴,5991
【裁判日期】    950630
【裁判案由】    返還租賃物
【裁判全文】
臺灣臺北地方法院民事判決              94年度訴字第5991號
原      告  丁○○
訴訟代理人  楊俊雄律師
複  代理人  胡志彬律師
            丙○○
被      告  甲○○
兼
訴訟代理人  乙○○
上列當事人間返還租賃物事件，本院於中華民國九十五年六月十
六日言詞辯論終結，判決如下：
    主  文
被告甲○○應自坐落之臺北市○○區○○段0000-0000
地號土地及其地上建物即門牌號碼臺北市○○街六巷二號一樓房
屋內如附圖所示之編號Ｃ，面積十六點七一平方公尺遷出，並返
還上開土地給原告及其他共有人。
被告乙○○應自坐落之臺北市○○區○○段0000-0000
地號土地及其地上建物即如附圖所示之編號Ａ，面積十二點０三
平方公尺、如附圖所示之Ｂ，面積九點七五平方公尺、如附圖所
示之Ｄ，面積二二點五七平方公尺遷出並拆除，並返還上開土地
給原告及其他共有人。
原告其餘之訴駁回。
訴訟費用由被告甲○○負擔四分之一，被告乙○○負擔四分之三
。
本判決第一項於原告以新台幣柒拾肆萬陸仟參佰捌拾元供擔保後
，得假執行。
本判決第二項於原告以新台幣壹佰玖拾捌萬零玖佰陸拾柒元供擔
保後，得假執行。
原告其餘假執行之聲請駁回。
    事實及理由
壹、程序方面：按訴狀送達後，原告不得將原訴變更或追加他訴
    。但有下列各款情形之一者，不在此限：一、被告同意者。
    二、請求之基礎事實同一者。三、擴張或減縮應受判決事項
    之聲明者。四、因情事變更而以他項聲明代最初之聲明者。
    五、該訴訟標的對於數人必須合一確定時，追加其原非當事
    人之人為當事人者。六、訴訟進行中，於某法律關係之成立
    與否有爭執，而其裁判應以該法律關係為據，並求對於被告
    確定其法律關係之判決者。七、不甚礙被告之防禦及訴訟之
    終結者。民事訴訟法第255條第1項定有明文。查原告起訴備
    位聲明為「被告應自坐落之臺北市○○區○○段0000-0000
    地號土地及其地上建物即門牌號碼：臺北市○○街6巷2號1
    樓房屋內如松山地政事務所複丈圖所示之Ａ點使用面積12.
    03平方公尺（店面）、Ｂ點使面積9.75平方公尺（雨棚）、
    Ｃ點使用面積16.71平方公尺（和室）、Ｄ點使用面積22.57
    平方公尺（店面及廁所）遷出，並返還土地給原告及其他共
    有人」，嗣於民國95年3月27日具狀追加被告乙○○，並變
    更備位聲明為「被告甲○○與乙○○應自坐落之臺北市○○
    區○○段0000-0000地號土地及其地上建物即門牌號碼：臺
    北市○○街6巷2號1樓房屋內如松山地政事務所複丈圖所示
    之Ａ點使用面積12.03平方公尺（店面）、Ｂ點使面積9.75
    平方公尺（雨棚）、Ｃ點使用面積16.71平方公尺（和室）
    、Ｄ點使用面積22.57平方公尺（店面及廁所）遷出，並返
    還土地給原告及其他共有人」，復於95年5月18日言詞辯論
    期日擴張備位聲明為「被告甲○○與乙○○應自坐落之臺北
    市○○區○○段0000-0000地號土地及其地上建物即門牌號
    碼：臺北市○○街6巷2號1樓房屋內如松山地政事務所複丈
    圖所示之Ａ點使用面積12.03平方公尺（店面）、Ｂ點使面
    積9.75平方公尺（雨棚）、Ｃ點使用面積16.71平方公尺（
    和室）、Ｄ點使用面積22.57平方公尺（店面及廁所）遷出
    並拆除，並返還土地給原告及其他共有人」，因該基礎事實
    均為無權占有系爭不動產，且被告乙○○在追加前即有爭執
    ，故揆諸首開第二、三、七款規定，應予准許。
貳、原告主張：
一、先位聲明部分：原告與被告甲○○間就坐落於臺北市○○區
    ○○街6巷2號1樓之房屋（下稱系爭房屋）訂有房屋租賃契
    約，期限自88年10月25日至93年10月24日止計5年，且該房
    屋租賃契約書並經法院公證，依該契約書第4條第3款、第5
    款明定「…3、乙方（被告甲○○）於租賃期滿應即將房屋
    遷讓交還，不得向甲方（原告）請求遷移費或任何費用。…
    5 、房屋有改裝設施之必要，乙方取得甲方之同意後得自行
    裝設，但不得損害原有建築，乙方於交還房屋時，按當時狀
    況交還，甲、乙雙方不得要求任何補貼。」，兩造前開租賃
    契約已於93年10月25日因租賃期限屆滿而消滅，依上開約定
    ，被告甲○○應自系爭房屋複丈成果圖中Ａ、Ｂ、Ｃ、Ｄ部
    分，遷讓返還原告，但因原告本於前開公證租賃契約聲請強
    制執行時，被告竟聲明異議系爭房屋複丈成果圖Ａ、Ｂ、Ｃ
    、Ｄ部分非屬逕行強制執行範圖，系爭房屋為被告甲○○所
    加蓋，並屬於整個附合租賃物，原告爰依民法第450第1項、
    第456條前段規定及前開經公證之租賃契約第4條第3款、第5
    款之約定提起本件訴訟。
二、備位聲明部分：如原告先位訴之聲明為無理由，則因臺北市
    松山區○○段0000-0000地號土地係屬原告及其他共有人分
    別共有，惟被告甲○○及乙○○未經原告及其他共有人之同
    意卻在系爭土地無權占有興建系爭房屋複丈成果圖中Ａ、Ｂ
    、Ｃ、Ｄ部分之建物，原告依民法第821條及民法第767條之
    規定為如備位聲明之請求。
三、聲明：
（一）先位聲明：１、被告甲○○應自坐落之臺北市○○區○○
      段0000-0000地號土地及其地上建物即門牌號碼：臺北市
      ○○街6巷2號1樓房屋內如松山地政事務所複丈圖所示之
      Ａ點使用面積12.03平方公尺（店面）、Ｂ點使面積9.75
      平方公尺（雨棚）、Ｃ點使用面積16.71平方公尺（和室
      ）、Ｄ點使用面積22.57平方公尺（店面及廁所）遷出，
      並返還土地給原告及其他共有人。２、前項請求原告願供
      擔保，請准宣告假執行。
（二）備位聲明：１、被告甲○○與乙○○應自坐落之臺北市○
      ○區○○段0000-0000地號土地及其地上建物即門牌號碼
      ：臺北市○○街6巷2號1樓房屋內如松山地政事務所複丈
      圖所示之Ａ點使用面積12.03平方公尺（店面）、Ｂ點使
      面積9.75平方公尺（雨棚）、Ｃ點使用面積16.71平方公
      尺（和室）、Ｄ點使用面積22.57平方公尺（店面及廁所
      ）遷出並拆除，並返還土地給原告及其他共有人。２、前
      項請求原告願供擔保，請准宣告假執行。
參、被告甲○○則以下列辯詞置辯：
一、被告甲○○向原告承租坐落臺北市○○區○○段361建號門
    牌號碼新中街6巷2號房屋，已經法院強制執行返還原告，被
    告已非承租房屋之占有人。且公證契約書載明租賃標的物為
    坐落臺北市○○區○○街6巷2號房屋，系爭房屋（臺北市松
    山地政事務所複丈成果圖Ａ、Ｂ、Ｄ部分）不屬於租賃標的
    之一部分。
二、被告甲○○與原告於民國88年10月16日簽訂房屋租賃契約書
    時，租賃物周圍已無空地。系爭房屋非被告甲○○所搭建，
    被告亦非系爭房屋之所有權人、直接或間接占有人，故被告
    不適格為原告起訴之當事人。
三、聲明：請求駁回原告之訴及其假執行之聲請。
肆、被告乙○○則以下列辯詞置辯：
一、系爭增建物（即臺北市松山地政事務所複丈成果圖Ａ、Ｂ、
    Ｄ部分）係被告乙○○所搭建，非被告甲○○所建。系爭增
    建物坐落土地為四層樓屋主共有，被告甲○○向被告承租臺
    北市○○區○○街6巷2號1樓之房屋20多年，並續而使用屋
    邊空地，嗣向四樓房東陳逸才承租四樓並經其同意被告等使
    用空地，其後由被告乙○○出面向二、三樓屋主承租該空地
    。被告乙○○占用土地搭建系爭增建物既經樓上二、三、四
    樓屋主同意，且被告乙○○於82年買下三樓房屋，即使原告
    不同意，原告亦僅有四分之一之權利。又被告乙○○若為無
    權占有，系爭房屋已經蓋了26年，伊至少有地上物之權利。
    且伊從民國75年開始就有繳房屋稅。
二、系爭房屋之出租人為伊，與被告甲○○無關。
三、被告係以善意無過失方式，行使地上權之意思在原告之共有
    土地上搭建系爭建物，系爭建物在二十三年前即已存在，被
    告已時效取得地上權。
四、系爭建物使坐落之共有土地價值大幅增加，原告為一己之私
    利，罔顧他共有人之共同利益，意圖以訴訟手段達成侵奪系
    爭建物之目的，顯有違民法第148條第2項、第821條後段規
    定。
五、被告自68年至93年10月間承租原告及其前手之台北市○○街
    六巷二號一樓時，亦將使用系爭建物基地之租金併入其中，
    當租約於93年10月間終止後，原告仍繼續每月收取被告就系
    爭建物出租所之部分租金款項，迄今（95年）均未中斷，足
    證被告已履行基地承租人之義務。
六、並聲明：請求駁回原告之訴及其假執行之聲請。
伍、兩造不爭執之事實：
一、原告與被告甲○○間就坐落於臺北市○○區○○街6巷2號1
    樓之房屋訂有房屋租賃契約並經法院公證，並於93年10月25
    日因租賃期限屆滿而終止。
二、系爭土地為原告與其餘共有人所共有。
陸、得心證之理由：
一、先位聲明：
（一）原告主張其與被告甲○○就台北市○○區○○街6巷2號1
      樓之房屋訂有租賃契約，惟兩造租約已於93年10月25日因
      租賃期限屆滿而消滅，依該契約書第4條第3款、第5款約
      定，被告甲○○應自系爭房屋複丈成果圖中Ａ、Ｂ、Ｃ、
      Ｄ部分，遷讓返還原告，被告甲○○聲明異議，故原告爰
      依民法第450第1項、第456條前段規定及前開租賃契約第4
      條第3款、第5款之約定請求遷出及返還等語，固據其提出
      租賃契約、公證書、土地登記謄本影本為證，惟被告甲○
      ○以上開辯詞資為抗辯。經查：
（二）按動產因附合而為不動產之重要成分者，不動產所有人取
      得動產所有權，民法第811條亦有明文規定，故主建物附
      加之增建物如無獨立出入口，不能為獨立使用者，應屬主
      建物之附屬物而為主建物之一部分，92年台抗字第338號
      裁定意旨參酌。查如附圖Ｃ和室部分，須由系爭房屋進入
      始到達，為緊系爭房屋後方之側，並無獨立出入口，該
      和室之拉門係向內面對系爭房屋屋內等情，業據本院勘驗
      現場無誤，並有現場照片附卷可稽（見卷第 (一)第121頁
      至123頁），顯然附圖Ｃ與系爭房屋在使用上結為一體，
      無從與系爭房屋分離而單獨使用，自不具使用上獨立性，
      僅具增加系爭房屋之經濟使用功能目的，應認系爭房屋之
      附屬建物，非為獨立之建物，揆諸前開裁判意旨，自應為
      系爭房屋所有權範圍擴張所及，其所有權應歸屬原告。然
      查被告甲○○否認其現為附圖Ｃ之直接或間接占有人，原
      告亦無法舉證證明被告甲○○現為直接或間接占有人，故
      原告主張以民法767條所有物返還請求權請求被告甲○○
      返還附圖Ｃ之物，即屬無據。
（三）又查系爭租賃契約書第4條第3款、第5款明定「…3、乙方
      （被告甲○○）於租賃期滿應即將房屋遷讓交還，不得向
      甲方（原告）請求遷移費或任何費用。…5、房屋有改裝
      設施之必要，乙方取得甲方之同意後得自行裝設，但不得
      損害原有建築，乙方於交還房屋時，按『當時狀況交還』
      ，甲、乙雙方不得要求任何補貼。」（見卷 (一)第80頁
      ），故附圖Ｃ部分，依前所述，顯然仍屬系爭租賃契約之
      租賃物一部分，且附圖Ｃ部分於系爭租賃契約終止已存在
      等情，亦為兩造所不爭執，從而原告自得依系爭租賃契約
      書第4條第5款約定，請求承租人即被告甲○○返還依終止
      租賃時已存在並包括在原租賃物內之附圖Ｃ部分，被告甲
      ○○辯稱伊非所有人，亦非占有人云云，尚無可採。
（四）再查如附圖Ａ、Ｂ、Ｄ部分，經本院現場勘驗結果，均有
      對外獨立出入口，附圖Ａ、Ｂ、Ｄ為花店及其雨棚、小吃
      店及廁所，有勘驗筆錄及現場照片附卷可查（見卷 (一)
      第120、第123頁至127頁），顯然非系爭租賃物之一部分
      ，無法附合於系爭租賃物中，且被告甲○○否認係其加蓋
      的，雖原告提出房屋稅額繳款書（見卷(二)第25頁）欲證
      明上開Ａ、Ｂ、Ｄ建物係被告甲○○加蓋云云，惟觀之該
      房屋稅額繳款書僅記載「前後加蓋部分」，並無法確定即
      指上開Ａ、Ｂ、Ｄ建物部分，況被告提出開Ａ、Ｂ、Ｄ建
      物部分，已經被告乙○○申請為台北市○○區○○街六號
      門牌，此有門牌可證（見卷 (二)第33頁），並自75年7月
      起，向被告乙○○課徵房屋稅，亦有被告提出之台北市稅
      捐稽徵處松山分處77年1月13日北市稽松乙字第83100號函
      、房屋稅繳款書影本附卷可參（見卷 (二)第32、36頁）
      ，可見原告雖亦提出之房屋稅繳款書仍不能證明上開Ａ、
      Ｂ、Ｄ建物部分係被告甲○○所加蓋。再查原告復提出授
      權書（見卷 (二)第81頁）主張上開Ａ、Ｂ、Ｄ建物為被
      告甲○○所加蓋，為租賃物之一部分云云。惟查觀之該授
      權書內容，並無任何字眼證明上開Ａ、Ｂ、Ｄ建物為被告
      甲○○所加蓋，至多僅證明該授權書之丙方各家店家與被
      告甲○○、乙○○有租賃關係而已，雖原告復主張該授權
      書係因被告甲○○為二房東，被告甲○○向伊租十萬元，
      租給丙方各店家十九萬五千元，但被告甲○○未繳租金予
      原告，才開會繳錢云云，然查原告並未舉證證明就包括上
      開Ａ、Ｂ、Ｄ建物在內之建物，被告甲○○有向原告承租
      之事實，況該授權書之甲方除被告甲○○外，尚包括被告
      乙○○，故上開授權書尚無法遽以證明如附圖Ａ、Ｂ、Ｄ
      建物為被告甲○○所加蓋而為系爭租賃契約效力所及。
（五）原告再舉台灣台北地方法院檢察署檢察官95年度偵字第92
      88號不起訴處分書（見卷 (二)第105頁至第107頁）之認
      定，欲證明其對如附圖Ａ、Ｂ、Ｄ建物為系爭租賃關係所
      及云云，然除民事判決認定事實並不受刑事認定影響外，
      上開不起訴書第6頁（二）首行，亦認定原告之父不否認
      系爭房屋後之鐵皮屋為被告乙○○所搭建等情，而被告乙
      ○○又非系爭租賃關係之承租人，故即難認上開不起訴處
      分書已有認定如附圖Ａ、Ｂ、Ｄ建物為被告甲○○所加蓋
      ，而為系爭租賃關係效力所及。
（六）從而如附圖Ａ、Ｂ、Ｄ建物非系爭房屋之一部分，即非原
      告所有權效力所及，亦非承租人被告甲○○所加蓋，故無
      法認定包括於系爭房屋之現況範圍，是以原告基於民法第
      767條及租賃關係，請求被告甲○○返還如附圖Ａ、Ｂ、
      Ｄ建物，即無理由，應予駁回。
二、備位聲明：原告就請求被告甲○○返還如附圖Ａ、Ｂ、Ｄ建
    物部分，先位之訴敗訴，自應就此部分審究備位聲明部分是
    否有理由。
（一）查原告並無法舉證證明如附圖Ａ、Ｂ、Ｄ建物係被告甲○
      ○所加蓋，系爭租賃關係所及，已如前述，自無證明被告
      甲○○現為如附圖Ａ、Ｂ、Ｄ建物之占有人，故原告依民
      法第184、767條規定，主張被告甲○○無權占有系爭土地
      ，即無理由。
（二）按各共有人，得自由處分其應有部分。共有物之處分、變
      更、及設定負擔，應得共有人全體之同意。共有土地或建
      築改良物，其處分、變更及設定地上權、永佃權、地役權
      或典權，應以共有人過半數及其應有部分合計過半數之同
      意行之。但其應有部分合計逾三分之二者，其人數不予計
      算。民法第819條、土地法第34條之1第1項分別定有明文
      。查被告乙○○辯稱伊搭建如附圖Ａ、Ｂ、Ｄ建物，係經
      系爭土地所有權人同意云云，並提出收據、切結書影本為
      憑，惟均為原告否認真正，況其未經原告同意，為被告乙
      ○○所不爭執，故揆諸前開規定，如附圖Ａ、Ｂ、Ｄ建物
      ，縱然係被告乙○○所搭建，仍屬未經土地所有權人同意
      之無權占有。
（三）又按以所有之意思，十年間和平繼續占有他人未登記之不
      動產，而其占有之始為善意並無過失者，得請求登記為所
      有人。前四條之規定，於所有權以外財產權之取得，準用
      之。民法第770條、民法第772條固定有明文。然查被告乙
      ○○係主張伊係租地建屋，原告繼續每月收取租金十萬元
      等語（見卷 (二)第29頁），顯然被告乙○○係基於承租
      人之意思而非基於行使地上權之意思而占有系爭土地，自
      與上開規定不合，故被告乙○○主張時效取得地上權云云
      ，應不可採。
（四）被告乙○○復辯稱就系爭土地租賃關係，至今仍存在云云
      ，惟為原告所否認，且依原告所提出之上開授權書觀之，
      原告與被告乙○○間縱有租賃關係，亦於93年10月23日終
      止，故被告乙○○所辯應不可採，被告乙○○所搭建之如
      附圖Ａ、Ｂ、Ｄ建物仍係無權占有系爭土地。
三、綜上所述，原告先位聲明依系爭租賃契約書第4條第5款約定
    ，請求被告甲○○返還如附圖Ｃ部分，為有理由，應予准許
    ，原告請求被告甲○○返還如附圖Ａ、Ｂ、Ｄ建物部分，為
    無理由，應予駁回，應就此部分審究備位聲明是否有理由，
    而原告備位聲明依民法第767、821條規定，請求被告乙○○
    自坐落系爭土地及如附圖所示之Ａ、Ｂ、Ｄ建物遷出並拆除
    ，並返還系爭土地給原告及其他共有人之範圍內，為有理由
    ，應予准許，逾此部分，則無理由，仍應予駁回。
四、原告陳明願供擔保，聲請宣告假執行，經核其勝訴部份，合
    於法律規定，爰酌定相當之擔保金額宣告之；其餘假執行之
    聲請，因該部份訴之駁回而失所依據，應予駁回。
五、因本案事證已臻明確，兩造其餘主張陳述及所提之證據，經
    審酌後，認與判決結果無影響，爰不一一論駁，附此敘明。
柒、結論：本件原告先位之訴、備位之訴均為一部有理由，一部
    無理由，並依民事訴訟法第79條、第85條第1項但書、第390
    條第2項，判決如主文。
中    華    民    國    95    年    6     月    30    日
                    民事第二庭    法  官  黃雯惠
以上正本係照原本作成。
如對本判決上訴，須於判決送達後20日內向本院提出上訴狀。
中    華    民    國    95    年    6     月    30    日
                                  書記官  林玗倩


司法院資訊處製作；財團法人民間司法改革基金會備份。
